臺灣新竹地方法院民事判決　　　　　　　 96年度訴字第462號
原　　　告　甲○○
被　　　告　張松祥即張垣安之.
　　　　　　張松永即張垣安之.
　　　　　　　　　　　　段76.
　　　　　　張松田即張垣安之.
　　　　　　張松茂即張垣安之.
　　　　　　張月珠即張垣安之.
　　　　　　張友妹即張垣安之.
　　　　　　　　　　　　23號.
上列當事人間塗銷抵押權登記事件，本院於民國96年10月30日言
詞辯論終結，判決如下：
    主      文
被告應就如附表所示之土地，收件字號民國六十九年（空白）字
第００二０七八號、登記日期為民國六十九年二月五日，權利範
圍全部，存續期間自民國六十九年一月二十三日起至六十九年七
月二十三日止，權利價值為新台幣肆佰萬元之抵押權，於辦理繼
承登記後予以塗銷。
訴訟費用由被告連帶負擔。
    事實及理由
甲、程序方面：
    本件被告經合法通知，均未於言詞辯論期日到場，核無民事
    訴訟法第386條所列各款情形，爰依原告之聲請，由其一造
    辯論而為判決。
乙、實體方面：
一、原告主張：緣附表所示之土地原為原告之父即訴外人張炳安
    所有，於民國（下同）69年間設定予被告之被繼承人張垣安
    收件字號69年第002078號，登記日期69年2月5日，權利範圍
    全部，權利價值新臺幣（下同）400萬元，存續期間自69 年
    1月23日起至69年7月23日止，清償日期69年7月23日之抵押
    權登記。惟前開債權迄今已經過27年，實無法查證，且亦已
    罹於消滅時效，而被告等於消滅時效完成後5年間，亦未實
    行抵押權，依民法第880條規定，其抵押權因5年除斥期間經
    過未予實行而消滅。又附表所示土地之抵押權人張垣安亦已
    於79年4月8日死亡，其繼承人為被告等人，依民法第1148條
    及第759條規定，被告等因繼承關係，於登記前已取得系爭
    土地抵押權，為此，原告列上開之人為被告，請求被告等辦
    理繼承登記後，塗銷系爭土地上之抵押權。並聲明：被告應
    就如附表所示之土地，於69年2月5日以（空白）字第002078
    號、權利範圍全部、存續期間自69年1月23日起至69年7月23
    日止之400萬元抵押權，於辦理繼承登記後予以塗銷。
二、被告未於言詞辯論期日到場，惟具狀辯稱：本件抵押債務人
    為張炳安，其生前將附表所示土地抵押設定予被告之被繼承
    人，嗣張垣安過世後，其後代均有向債務人本人催討。張炳
    安亡故後，亦向其後代催討抵押債權，是抵押債權雖已逾20
    年期間，但被告於屆滿前及屆滿後均先後向張炳安及其後代
    催討，其時效均因催討而中斷，原告請求塗銷依法不合等語
    。為此聲明：請求駁回原告之訴。
三、本院之判斷：
（一）按請求權，因15年間不行使而消滅，但法律所定期間較短
      者，依其規定；次按，以抵押權擔保之債權，其請求權已
      因時效而消滅，如抵押權人於消滅時效完成後，5年間不
      實行其抵押權者，其抵押權消滅，此為民法第125條、第
      880條所明定。查原告主張被告之被繼承人張垣安在其所
      有系爭土地上所設定之系爭抵押權，業因於請求權消滅時
      效完成後，5年間不實行其抵押權而消滅等情，業據提出
      土地登記謄本、繼承系統表、繼承人戶籍謄本等件為憑，
      而觀之土地登記謄本上所記載系爭抵押權之權利價值為
      400萬元，存續期間自69年1月23日起至69年7月23日止，
      清償日期為69年7月23日，債務人兼設定義務人為張炳安
      等情，足見被告之被繼承人張垣安與其債務人張炳安於設
      定系爭抵押登記時，業已約定系爭抵押權所擔保之債權清
      償日期係於69年7月23日，被告雖具狀辯稱清償日期屆至
      後張垣安或其後人有陸續向張炳安及張炳安之後人催討云
      云，惟未能舉證以實其說，已難採信。況時效因請求而中
      斷者，若於請求後6個月內不起訴，視為不中斷，此觀民
      法第130條自明，是本件姑不論抵押權人張垣安或其後人
      是否有向債務人張炳安或其繼承人請求返還本件借款，縱
      其間有中斷時效之情形，因其未於請求後之6個月內起訴
      ，該消滅時效之進行亦視為不中斷，從而，被告抗辯時效
      因催討而中斷云云，即非可採。應認被告之被繼承人張垣
      安及被告對於系爭抵押權所擔保之債權自69年7月23日清
      償期屆至後之15年期間，既均未對債務人張炳安起訴追償
      ，或為其他中斷時效進行之行為，是被告之被繼承人張垣
      安及被告對於系爭抵押權所擔保之債權，其請求權即於84
      年7月23日因時效完成而消滅。再者，系爭抵押權人張垣
      安業於79年4月8日死亡，有戶籍謄本在卷可按，而其繼承
      人即被告等亦未在時效消滅完成後5年期間內實行抵押權
      ，本件抵押權自已消滅。是以，原告主張如附表所示土地
      之抵押權消滅，應堪採信。
（二）次按，抵押權雖逾民法第880條規定之5年除斥期間而消滅
      ，惟在消滅前如抵押權人之繼承人已繼承該抵押權時，則
      繼承人既已為抵押權人，自應就該抵押權先辦理繼承登記
      ，始得准許為塗銷登記。本件乃於繼承開始後，該抵押權
      始歸於消滅，與繼承開始前其抵押權即已消滅之情形不同
      ，丙既已為抵押權人，自應就該抵押權先辦理繼承登記，
      始得准許為塗銷登記（司法院81年11月6日 (八一)廳民一
      字第18571號函復臺高院可資參照）。本件原告主張其本
      於系爭土地所有權人地位，因被告就其所繼承之系爭抵押
      權未於消滅時效完成後5年間實行其抵押權，依法其抵押
      權應為消滅，惟因系爭抵押權之喪失非經登記不失效力，
      而有妨礙原告所有權之虞，而被告係在抵押權消滅前已繼
      承為抵押權人，有被繼承人張垣安之戶籍謄本在卷可按，
      是原告請求被告先辦理繼承登記後再為塗銷系爭抵押權登
      記，自應准許。
四、綜上所陳，被告等在繼承登記前所取得之系爭抵押權既已因
    罹於時效而消滅，而原告為系爭土地之所有權人，請求被告
    等辦理繼承登記，併塗銷如附表所示土地之抵押權設定登記
    為有理由，應予准許。
五、結論：原告之訴為有理由，依民事訴訟法第385條第1項前段
    、第85條第2項，判決如主文。
中　　華　　民　　國　　96　　年　　11　　月　　13　　日
                  民事第二庭    法　官　楊明箴
以上正本係照原本作成。
如對本判決上訴，須於判決送達後20日內向本院提出上訴狀。
中　　華　　民　　國　　96　　年　　11　　月　　13　　日
                                書記官　龔紀亞
┌─────────────────────────────────────────────────────────────┐
│附表：                                                                                                                    │
├──┬──────────────────────────┬─┬────────────┬─────────┬──────┤
│編號│　　　土　　　　　地　　　　　坐　　　　　落　　　　│地│　　面　　　　　　積　　│　　　　　　　　　│　　　　　　│
│　  ├───┬────┬────┬────┬───────┤　├──┬──┬──────┤　權　利　範　圍　│備　　　　考│
│    │縣　市│鄉鎮市區○　 段　 ○ ○　段 │ 地　　　號   │目│公頃│公畝│　平方公尺　│ 　　　　　　　　 │        　  │
├──┼───┼────┼────┼────┼───────┼─┼──┼──┼──────┼─────────┼──────┤
│001 │新竹縣│關西鎮  ○○○段  │七寮小段│     67       │田│    │ 14 │ 06         │   全部           │            │
├──┼───┼────┼────┼────┼───────┼─┼──┼──┼──────┼─────────┼──────┤
│002 │新竹縣│關西鎮  ○○○段  │七寮小段│     67-7     │旱│   1│ 33 │ 46         │   全部           │            │
├──┼───┼────┼────┼────┼───────┼─┼──┼──┼──────┼─────────┼──────┤
│003 │新竹縣│關西鎮  ○○○段  │七寮小段│     67-11    │旱│    │ 12 │ 90         │   全部           │            │
├──┼───┼────┼────┼────┼───────┼─┼──┼──┼──────┼─────────┼──────┤
│004 │新竹縣│關西鎮  ○○○段  │七寮小段│     68       │田│    │ 48 │ 50         │   全部           │            │
├──┼───┼────┼────┼────┼───────┼─┼──┼──┼──────┼─────────┼──────┤
│005 │新竹縣│關西鎮  ○○○段  │七寮小段│     69-1     │田│    │ 30 │ 50         │   全部           │            │
├──┼───┼────┼────┼────┼───────┼─┼──┼──┼──────┼─────────┼──────┤
│006 │新竹縣│關西鎮  ○○○段  │七寮小段│     69-2     │田│    │ 11 │ 35         │   全部           │            │
├──┼───┼────┼────┼────┼───────┼─┼──┼──┼──────┼─────────┼──────┤
│007 │新竹縣│關西鎮  ○○○段  │七寮小段│     69-3     │旱│    │ 17 │ 70         │   全部           │            │
└──┴───┴────┴────┴────┴───────┴─┴──┴──┴──────┴─────────┴──────┘
